【裁判字號】    95,易,2249
【裁判日期】    951012
【裁判案由】    詐欺
【裁判全文】
臺灣臺中地方法院刑事判決              95年度易字第2249號
公  訴  人  臺灣臺中地方法院檢察署檢察官
被      告  乙○○
選任辯護人  武忠森律師
上列被告因詐欺案件，經檢察官提起公訴（九十四年度偵續字第
四○三號），本院判決如下：
    主    文
乙○○意圖為自己不法之所有，以詐術使人將本人之物交付，處
有期徒刑壹年貳月。
    犯 罪 事 實
一、乙○○曾任職於卓越律師聯合事務所（址設臺中市○○區○
    ○街一六八之十五號七樓，下稱卓越律師事務所），擔任陳
    雲生律師（業經臺灣律師懲戒委員會民國九十二年十一月十
    九日決議應予除名）之特別助理，明知自己無從以少於債務
    之金額替丙○○整合負債，以清償前所積欠銀行之債務（計
    有：1.第一銀行新臺幣（下同）十萬五千元；2.高雄企業銀
    行五十五萬四千元；3.中國國際商業銀行十八萬四千元；4.
    高雄三信商業銀行三十七萬九千元等），消除信用不良紀錄
    ，使丙○○得以恢復信用，重新向銀行取得貸款，竟意圖為
    自己不法之所有，於九十三年三月底某日，在上開卓越律師
    事務所處，向丙○○詐稱：可以幫丙○○將以前積欠銀行之
    呆帳紀錄清除，重新向銀行貸款，只要先自備部分之金錢，
    剩下的錢由其先墊，先把二、三百萬元之欠款還清，再消除
    呆帳紀錄，沒有不良紀錄就可以重新向銀行貸款，只要丙○
    ○將錢交給其後，三個月內就可以完成，將來再貸款六、七
    百萬元，都不是問題等語，致丙○○陷於錯誤，乃於九十三
    年三月三十日左右、五月二十二日、五月二十三日，分別在
    上開卓越律師事務所、臺中市○○區○○路二段三二巷十號
    、卓越律師事務所等處，接續交付五十萬元、二十萬元、二
    十萬元總計九十萬元予乙○○而遭詐欺得逞，惟乙○○取得
    上開金錢後，並未依約替丙○○處理積欠銀行之債務，丙○
    ○始知受騙，迄今乙○○僅陸續返還計三十一萬六千五百元
    予丙○○，尚有五十八萬三千五百元未能返還。
二、案經丙○○訴請臺灣臺中地方法院檢察署檢察官偵查起訴。
    理    由
一、本件證人即告訴人丙○○、陳世財於調查、偵訊中之證詞，
    被告並未爭執，而本院審酌該偵訊筆錄作成時之情況，亦認
    為適當，是此部分之證據，依刑事訴訟法第一百五十九條之
    一第二項、第一百五十九條之五第二項規定，自有證據能力
    ，合先敘明。
二、訊據被告乙○○固坦承告訴人丙○○係看伊刊登之報紙廣告
    前來找伊，二人因而認識，其有於九十三年三月下旬某日向
    告訴人丙○○稱可代為清償丙○○積欠上開銀行之欠款債務
    （呆帳），並塗銷信用不良紀錄，及為替丙○○清償上開銀
    行欠款並塗銷丙○○信用不良紀錄，而收受丙○○之五十萬
    元，並於九十三年四月一日簽立收據一紙，且事後並未向上
    開銀行處理丙○○之債務並清償上開借款，而於九十三年四
    月十五日以後陸陸續續返還丙○○總計三十二萬三千五百元
    （告訴人稱已返還三十一萬六千五百元）予丙○○等情，惟
    矢口否認有何詐欺犯行，辯稱：丙○○是林新醫院的醫師，
    並非鄉愚無知之人，且本件是丙○○主動向伊表示請求協助
    周轉現金，消除銀行呆帳，故自始並非被告有犯罪之意圖而
    主動行使詐術；又丙○○一開始跟伊說，有二、三百萬元的
    負債，當時伊寫收到五十萬元的收據，其中乃包括了三張支
    票計十七萬六千五百元，而該三張支票，經提示後因存款不
    足，故由伊幫被告墊付現金，始免退票，所以伊前後只拿到
    現金三十二萬三千五百元，丙○○指稱後來再拿四十萬元現
    金給伊，根本就無此事；後來經向聯合徵信中心查詢結果丙
    ○○之負債計有一百十二萬餘元（實際應為一百二十二萬餘
    元），因為負債太多，且伊與丙○○係約定實際欠債多少金
    額，就須交付該金額予伊以協助清償債務，故伊根本不可能
    以上開取得之金錢幫丙○○處理債務，因此也就沒有處理，
    事後伊已經陸陸續續把三十二萬三千五百元還給丙○○，迄
    今已無欠款，故伊實無詐欺犯行云云。經查：
(一)、被告乙○○坦承告訴人丙○○係看伊刊登之報紙廣告前來找
    伊，二人因而認識，其有於九十三年三月下旬某日向告訴人
    丙○○稱可代為清償積欠銀行之欠款債務（呆帳），並塗銷
    信用不良紀錄，及為替丙○○清償上開銀行欠款並塗銷丙○
    ○信用不良紀錄，而收受丙○○之五十萬元，並於九十三年
    四月一日簽立收據一紙，且事後並未向上開銀行處理丙○○
    之債務並清償上開借款，而於九十三年四月十五日以後陸陸
    續續返還丙○○總計三十二萬三千五百元（告訴人稱已返還
    三十一萬六千五百元）予丙○○等情，此部分之事實，核與
    告訴人指訴：當時伊是看報紙想要周轉資金，依據報上的電
    話聯繫，才認識乙○○這個人，在九十三年三月底左右，在
    卓越法律事務所，乙○○向伊表示可以幫伊將以前積欠銀行
    之呆帳紀錄清除，重新向銀行貸款，伊當時積欠銀行欠款包
    括利息共約有二、三百萬元，乙○○向伊表示要自備五十萬
    元，剩下的錢他會先墊，先把二、三百萬元之欠款還清，再
    消除呆帳紀錄，沒有不良紀錄就可以重新向銀行貸款，只要
    伊將錢交給他後，三個月內就可以完成，將來再貸款六、七
    百萬元，都不是問題等語，因此伊乃於九十三年三月底委託
    乙○○整合負債，乙○○叫伊先付五十萬元，伊遂於同年四
    月一日前一、二日與乙○○前去臺灣運通租賃有限公司借款
    而交付五十萬現金給乙○○，這五十萬元中並沒有乙○○所
    稱之三紙支票；後來乙○○又說需要錢，伊就請陳世財向他
    的朋友調了四十萬元，先是於同年五月二十二日在陳世財的
    家給乙○○二十萬元，因乙○○又說不夠，隔天伊又到乙○
    ○的辦公室（即卓越律師事務所）交給乙○○二十萬元，總
    計伊為委託乙○○整合負債共計交付九十萬元予乙○○，這
    九十萬元都是伊向別人借的錢，但乙○○拿到錢以後，弄了
    一年半載均未幫伊處理銀行呆帳，至於乙○○所辯稱之三張
    計十七萬六千五百元之支票，是乙○○經濟困難，向伊借支
    票使用，跳票後由乙○○補錢進去，但已造成伊票信不良等
    語之相符，由此足見被告之上開部分自白應與事實相符，亦
    足徵告訴人上開指訴，應非純屬虛構之詞。
(二)、證人陳世財於調查、偵訊中證稱：伊是資產管理公司，也是
    透過報紙上的廣告，才認識乙○○，伊去乙○○的辦公室，
    乙○○跟伊說可以清除銀行的不良紀錄，因為伊公司的客戶
    有這樣的需求，所以伊就請他處理二件，一件先付五萬元，
    另一件先付三萬元，後來在約定的時間內他沒有辦妥，有還
    了二萬元。後來乙○○介紹告訴人丙○○給伊認識，說丙○
    ○需要資金周轉，伊就介紹朋友蔡倫借款四十萬元給丙○○
    ，據伊了解丙○○把借來的錢拿給乙○○，丙○○的案件比
    較早，伊那二件比較晚（以上見九十五年度發查字第一五九
    七號卷第十七頁）．．．，九十三年五月二十二日丙○○透
    過伊，向伊的朋友蔡倫調錢，丙○○寫了本票二張，總數為
    五十萬元，當天蔡倫交了四十萬元現金給伊，伊再交給丙○
    ○，後來回到伊的辦公室內，乙○○是當日中午就在伊的辦
    公室等，由伊與丙○○出去借錢，伊親眼看到丙○○算錢給
    乙○○，丙○○先算了二十萬元左右交給乙○○，那一疊錢
    就是向蔡倫借來的，伊在幫丙○○調錢之前，丙○○就有向
    伊講說要調錢交給乙○○，用來幫他整合負債，丙○○之前
    也向伊說有交付五十萬元現金給乙○○整合負債，而乙○○
    也有向伊說他在九十三年五月二十二日之前有收到丙○○的
    五十萬元現金，丙○○之前有向伊說過他欠銀行二百多萬元
    ，而乙○○當著伊的面也說過只要一百多萬元就可以解決這
    二百多萬元的債務，而乙○○拿了五十萬元的現金之後，還
    說要四十萬元的現金才可以完成，這些話都是乙○○當著伊
    的面和丙○○的面說的，乙○○向伊說收到五十萬元現金，
    沒有包括其他的支票，根本就沒有支票這一回事等語（見九
    十五年度偵續字第四○三號卷第一一七至一一八頁）。是由
    上開證人陳世財之證詞以觀，核與告訴人丙○○指訴之情節
    相符，顯見告訴人丙○○之指訴，應較被告上開辯解為可採
    信。
(三)、再被告初於偵訊中自陳：伊自丙○○處取得之五十萬元，包
    括了三張計十七萬六千五百元之支票，該三張票後來由伊代
    存後，丙○○並沒有還他十七萬六千五百元，後來伊有還丙
    ○○至少三十幾萬元以上，是用現金還的等語（同上偵卷第
    十七頁倒數第二至六行），經檢察官質疑若如被告所辯只收
    取告訴人丙○○現金三十二萬三千五百元，扣除幫丙○○代
    付之支票款十七萬六千五百元後，僅剩十四萬七千元，為何
    仍要還三十幾萬元，明顯不符常理後，被告繼於下次偵訊中
    始改供稱：伊幫丙○○代存的十七萬六千五百元，後來丙○
    ○有還給伊，所以伊最後還他三十五萬元等語（同上偵卷第
    二十三頁第一行），而經本院迭次質之被告還款三十萬餘元
    及告訴人丙○○曾向其借款之證據何在？被告均無法提出有
    利之證據以為證明，由此足見被告之供詞，前後反覆，顯與
    數理邏輯不符，且無證據加以佐證，明顯可知其辯解僅係推
    諉、臨訟拼湊之詞，自不足採。
(四)、基上，本院再參以被告於九十三年四月一日所開立之收據一
    紙記載：「茲收到丙○○委任代償其有關銀行部分前所積欠
    之呆帳款共計新臺幣伍拾萬元整，確實無訛，特立此據為證
    」（九十四年度他字第一七二一號卷第十六頁），暨有告訴
    人丙○○委請證人陳世財向蔡倫借款現金四十萬元，確開立
    有發票日均為同年五月二十二日之面額二十萬元、三十萬元
    之本票二紙在卷可稽（見九十五年度偵續字第四○三號卷第
    一二二至一二三頁），復參酌告訴人丙○○支票開戶銀行即
    高雄銀行台中分行之函復資料（見九十五年度偵續字第四○
    三號卷第三一頁、六十、六二、一一三頁），可知被告確實
    有使用丙○○之支票，並將支票背書予他人之情事，對此被
    告亦自陳係因向他人借錢，而將支票交予他人等語（見本院
    卷第三二頁倒數第三至一行），是告訴人稱被告曾向伊借支
    票使用等語，應堪採信；且若如被告所辯只收取告訴人丙○
    ○現金三十二萬三千五百元，扣除幫丙○○代付之支票款十
    七萬六千五百元後，僅剩十四萬七千元，而被告仍辯稱最後
    計還了告訴人三十幾萬元，然彼二人並未就借款利息如何約
    定，明顯不符常理，而被告所提出之代丙○○存入支票款十
    七萬六千五百元之支票存款存入回條等證物，亦不足以佐證
    其辯解丙○○交付之現金五十萬元中包括三張支票款計十七
    萬六千五百元乙情為真，由此在在可以證實告訴人丙○○確
    實應被告之要求，分別於九十三年三月三十日左右、同年五
    月二十二日、五月二十三日，交付五十萬元、二十萬元、二
    十萬元予乙○○，用供作為委託乙○○為其整合負債清除不
    良信用紀錄乙情屬實。再者，被告辯稱後來經向聯合徵信中
    心查詢結果丙○○之負債計有一百十二萬餘元（實際應為一
    百二十二萬餘元），因為負債太多，伊就沒有處理，且當時
    約定必須丙○○先把全部債務金額補足後，伊才可以向銀行
    代為清償等語，則依常情，若告訴人丙○○有足夠資力足以
    清償銀行債務，其自行加以清償即可，又何須委託被告加以
    整合負債，由此足見明知自己無從替丙○○以少於債務之金
    額整合負債清償告訴人丙○○前所積欠銀行之債務，以消除
    信用不良紀錄，使丙○○得以恢復信用，重新向銀行取得貸
    款，竟向丙○○詐稱：可以自備部分之金錢幫丙○○將以前
    積欠銀行之呆帳紀錄清除，重新向銀行貸款云云，且收款後
    將金錢挪為己用，迄今僅陸續返還計三十一萬六千五百元予
    丙○○，尚有五十八萬三千五百元未能返還，其自始有不法
    所有之詐欺意圖甚為明顯。綜合上述，足見被告所辯，顯係
    推託卸責之詞，洵無足採，從而，本件事證明確，被告犯行
    洵堪認定，應依法論科。至被告請求再傳訊告訴人對質，及
    調取偵訊中錄音帶，以證明伊在偵訊中因情緒失常，致激怒
    檢察官故遭起訴等情云云，本院認本件事證已臻明確，核無
    必要，附此敘明。
三、論罪科刑：
(一)、新舊法比較適用：按被告行為後，刑法第三十三條第五款業
    經修正；修正後刑法該款規定「罰金：新臺幣一千元以上，
    以百元計算之。」，與修正前該款規定「罰金：一元以上。
    」不同。比較新舊法結果，以舊法較有利於行為人，故依刑
    法第二條第一項前段規定，本案關於刑法第三百三十九條之
    法定刑罰金部分，自應適用行為時之法律即修正前刑法第三
    十三條第五款規定決定其罰金部分之法定刑。又被告行為後
    ，關於刑法罰金刑部分，業於九十五年六月十四日以華總一
    義字第○九五○○○三五一八一號令增訂公布刑法施行法第
    一條之一，明定：「中華民國九十四年一月七日刑法修正施
    行後（按指九十五年七月一日），刑法分則編所定罰金之貨
    幣單位為新臺幣。九十四年一月七日刑法修正時，刑法分則
    編未修正之條文定有罰金刑者，自九十四年一月七日刑法修
    正施行後，就其所定數額提高為三十倍。但七十二年六月二
    十六日到九十四年一月七日新增或修正之條文，就其所定數
    額提高為三倍。」，與該條增訂公布前，就罰金刑部分所適
    用之罰金罰鍰提高標準條例第一條前段、現行法規所定貨幣
    單位折算新臺幣條例第二條規定不同。而上開法條係刑法分
    則編未修正之條文而定有罰金刑者，比較新舊法適用之結果
    ，其關於法定刑為罰金部分之提高標準，新法並無較有利於
    被告之情形，故依刑法第二條第一項前段規定，本案關於上
    開法條之法定刑罰金提高標準部分，自應適用行為時之法律
    即罰金罰鍰提高標準條例第一條及現行法規所定貨幣單位折
    算新臺幣條例第二條。
(二)、按刑法第三百三十九條第一項及第三項之詐欺取財既、未遂
    之標準，係以他人已否為物之交付而置於行為人實力支配下
    為準。被告乙○○於收受詐騙所得計九十萬元時，其詐欺罪
    之犯行即均已完成，雖其事後陸續將三十一萬六千五百元返
    還予告訴人丙○○，仍無礙於詐欺取財既遂罪之成立。是核
    被告所為，係犯刑法第三百三十九條第一項詐欺取財罪。又
    按連續犯與接續犯之區別在於連續犯之成立，除主觀上需基
    於一個概括之犯意外，客觀上需先後數行為，逐次實施而具
    連續性，侵害數個同性質之法益，其每一前行為與次行為，
    依一般社會健全觀念，在時間差距上，可以分開，在刑法評
    價上，各具獨立性，每次行為皆可獨立成罪，構成同一之罪
    名；如數行為於同時同地或密切接近之時地實施，侵害同一
    之法益，各行為之獨立性極為薄弱，依一般社會健全觀念，
    在時間差距上，難以強行分開，在刑法評價上，以視為數個
    舉動之接續施行，合為包括之一行為予以評價，較為合理，
    則屬接續犯，而為包括之一罪（最高法院八十六年台上字第
    三二九五號判例參照）。本件被告利用告訴人希能以少於債
    務之金額整合負債，以消除信用不良紀錄，冀得恢復信用，
    重新向銀行取得貸款之心理，向告訴人訛詐各五十萬元、二
    十萬元、二十萬元計九十萬元，係利用同一機會為之，參以
    證人陳世財證稱被告曾當面向其表示只需一百多萬元就可以
    解決告訴人丙○○約二百多萬元之債務等語（詳見上述），
    且相隔時間並非甚久又均在該整合負債程序中，時間差距上
    難以強行分割，復侵害同一財產法益，在刑法評價上，以視
    為數個舉動之接續施行，合為包括之一行為予以評價，較為
    合理，而應認係接續犯，為包括之一罪。爰審酌被告素行不
    佳，不知謹慎行事，明知自己無從替告訴人丙○○整合負債
    清償前所積欠銀行之債務，以消除信用不良紀錄，使丙○○
    得以恢復信用，重新向銀行取得貸款，竟向丙○○詐取計九
    十萬元，迄今僅陸續返還計三十一萬六千五百元，尚有五十
    八萬三千五百元未能返還，造成告訴人損失匪淺，危害社會
    經濟秩序不輕，暨犯後迄今始終推諉卸責，飾詞圖辯以資矇
    混，不但否認詐欺意圖，亦否認取得四十萬元款項，更辯稱
    已經全部還款，不僅推卸刑事責任，更逃避將來民事返還責
    任，未見悔意，態度非屬良好及其犯罪之動機、目的、手段
    等一切情狀，量處如主文所示之刑，以資懲儆。至檢察官雖
    對被告具體求刑有期徒刑一年六月，惟本院審酌上情，認量
    處如主文所示之刑，已足收懲儆之效，難允所請，併予敘明
    。
據上論斷，應依刑事訴訟法第二百九十九條第一項前段、刑法第
二條第一項前段、第三百三十九條第一項，罰金罰鍰提高標準條
例第一條前段，判決如主文。
本案經檢察官甲○○到庭執行職務
中    華    民    國    95    年    10    月    12    日
                  刑事第八庭    審判長法  官   朱光國
                                      法  官   鍾堯航
                                      法  官   洪堯讚
上正本證明與原本無異。
如不服本判決，應於送達後十日內向本院提出上訴狀（須附繕本
），上訴於台灣高等法院台中分院。
                                      書記官   柳寶倫
中    華    民    國    95    年    10    月    12    日
附錄論罪科刑法條
刑法第三百三十九條第一項
意圖為自己或第三人不法之所有，以詐術使人將本人或第三人之
物交付者，處五年以下有期徒刑、拘役或科或併科一千元以下罰
金。


司法院資訊處製作；財團法人民間司法改革基金會備份。
